---
title: "Pipeline de interacciones ncRNA-RNA (v2-corrected)"
subtitle: "Consultas ENCORI/StarBase con tablas DE corregidas"
author: "Dra. Yalbi I. Balderas-Martínez"
date: "`r Sys.Date()`"
output:
  html_document:
    toc: true
    toc_float: true
    code_folding: show
    theme: flatly
params:
  adj_pval_threshold: 0.05
  logfc_threshold: 0.7
  min_interaction_num: 1
  min_exp_num: 1
---

```{r setup, include=FALSE}
knitr::opts_chunk$set(
  echo = TRUE,
  message = TRUE,
  warning = FALSE,
  fig.width = 10,
  fig.height = 7
)

# Directorio base del proyecto v2
project_dir <- here::here("v2-corrected-2025")
```

# Introducción

Este pipeline reproduce el análisis de interacciones ncRNA-RNA para el estudio
de fibrosis pulmonar idiopática (IPF) bajo condiciones de hipoxia y normoxia,
usando las **tablas DE corregidas** (v2) generadas con `oligo::rma()` y
`metadata.csv` del repositorio de transcriptómica.

**Diferencia clave con v1:** Las tablas DE v1 (Iván) usaban `affy::rma()` con
diseño experimental hardcoded. Las tablas v2 corrigen la asignación de muestras
a condiciones experimentales.

## Parámetros

- **adj.P.Val threshold:** `r params$adj_pval_threshold`
- **|logFC| threshold:** `r params$logfc_threshold`
- **Min interaction num (ENCORI):** `r params$min_interaction_num`
- **Min experiment num (ENCORI):** `r params$min_exp_num`

# 1. Cargar dependencias

```{r libraries}
library(readr)
library(dplyr)
library(tidyr)
library(ggplot2)
library(knitr)

# Cargar función ENCORI
source(file.path(project_dir, "scripts", "encori2.R"))
```

# 2. Cargar y explorar tablas DE

```{r load-deg-tables}
deg_dir <- file.path(project_dir, "data", "deg-tables")
deg_files <- list.files(deg_dir, pattern = "\\.txt$", full.names = TRUE)

# Leer todas las tablas DE
deg_tables <- lapply(deg_files, function(f) {
  df <- read_tsv(f, show_col_types = FALSE)
  # Extraer nombre de la comparación del nombre del archivo
  comparison <- basename(f) |>
    gsub("deg_", "", x = _) |>
    gsub("_nr_ncbi_non-coding_rna\\.txt", "", x = _)
  df$comparison <- comparison
  df
})

deg_all <- bind_rows(deg_tables)

cat("Total de ncRNAs evaluados por comparación:", nrow(deg_tables[[1]]), "\n")
cat("Comparaciones:", length(deg_files), "\n")
```

## 2.1 Resumen de ncRNAs significativos por comparación

```{r deg-summary}
deg_sig <- deg_all |>
  filter(adj.P.Val < params$adj_pval_threshold,
         abs(logFC) > params$logfc_threshold)

deg_summary <- deg_sig |>
  group_by(comparison) |>
  summarise(
    n_total = n(),
    n_up = sum(logFC > 0),
    n_down = sum(logFC < 0),
    .groups = "drop"
  ) |>
  arrange(desc(n_total))

kable(deg_summary,
      caption = paste0("ncRNAs significativos (adj.P.Val < ",
                        params$adj_pval_threshold,
                        ", |logFC| > ", params$logfc_threshold, ")"),
      col.names = c("Comparación", "Total", "Up", "Down"))
```

```{r deg-barplot, fig.cap="Número de ncRNAs DE significativos por comparación"}
deg_summary_long <- deg_summary |>
  pivot_longer(cols = c(n_up, n_down),
               names_to = "direction",
               values_to = "count") |>
  mutate(direction = ifelse(direction == "n_up", "Upregulated", "Downregulated"),
         count_signed = ifelse(direction == "Downregulated", -count, count))

ggplot(deg_summary_long, aes(x = reorder(comparison, abs(count_signed)),
                              y = count_signed, fill = direction)) +
  geom_bar(stat = "identity") +
  coord_flip() +
  scale_fill_manual(values = c("Upregulated" = "#D73027", "Downregulated" = "#4575B4")) +
  labs(x = "", y = "Number of significant ncRNAs",
       title = "Differentially expressed ncRNAs (v2-corrected)",
       fill = "Direction") +
  theme_minimal()
```

## 2.2 Clasificación de ncRNAs

```{r ncrna-classification}
# Clasificar ncRNAs por tipo basado en el nombre del gen
classify_ncrna <- function(symbol) {
  case_when(
    grepl("^MIR|^MIRLET|^MIR\\d", symbol) ~ "miRNA",
    grepl("^LINC", symbol) ~ "lincRNA",
    grepl("^SNORD", symbol) ~ "snoRNA (C/D box)",
    grepl("^SNORA", symbol) ~ "snoRNA (H/ACA box)",
    grepl("-AS\\d?$", symbol) ~ "antisense lncRNA",
    grepl("^LOC\\d", symbol) ~ "uncharacterized ncRNA",
    grepl("P\\d+$", symbol) ~ "pseudogene",
    TRUE ~ "other ncRNA"
  )
}

deg_sig <- deg_sig |>
  mutate(ncrna_type = classify_ncrna(SYMBOL))

ncrna_type_summary <- deg_sig |>
  group_by(comparison, ncrna_type) |>
  summarise(n = n(), .groups = "drop")

ggplot(ncrna_type_summary, aes(x = comparison, y = n, fill = ncrna_type)) +
  geom_bar(stat = "identity", position = "stack") +
  coord_flip() +
  labs(x = "", y = "Count", fill = "ncRNA type",
       title = "Types of significant ncRNAs per comparison") +
  theme_minimal() +
  theme(legend.position = "right")
```

# 3. Comparación con v1

Para las dos comparaciones compartidas (Fibrotic Hx vs Nx, Normal Hx vs Nx),
comparamos los ncRNAs significativos entre v1 y v2.

```{r v1-comparison}
# Cargar tablas v1 si existen
v1_dir <- here::here("v1-original-2022", "data")
v1_ipf_file <- file.path(v1_dir, "ipf-table-differential-expression-nr.csv")
v1_ctrl_file <- file.path(v1_dir, "control-table-differential-expression-nr.csv")

if (file.exists(v1_ipf_file) && file.exists(v1_ctrl_file)) {
  v1_ipf <- read_csv(v1_ipf_file, show_col_types = FALSE) |>
    filter(adj.P.Val < params$adj_pval_threshold,
           abs(logFC) > params$logfc_threshold)
  v1_ctrl <- read_csv(v1_ctrl_file, show_col_types = FALSE) |>
    filter(adj.P.Val < params$adj_pval_threshold,
           abs(logFC) > params$logfc_threshold)

  # v2 equivalentes
  v2_fibrotic <- deg_sig |>
    filter(comparison == "fibrotic_hipoxia_vs_fibrotic_normoxia")
  v2_normal <- deg_sig |>
    filter(comparison == "normal_hipoxia_vs_normal_normoxia")

  cat("=== Fibrotic Hx vs Nx ===\n")
  cat("v1 (Iván):", nrow(v1_ipf), "ncRNAs significativos\n")
  cat("v2 (corregido):", nrow(v2_fibrotic), "ncRNAs significativos\n")

  shared_fib <- intersect(v1_ipf$RNA, v2_fibrotic$SYMBOL)
  cat("Compartidos:", length(shared_fib), "\n")
  if (length(shared_fib) > 0) cat("  ", paste(shared_fib, collapse = ", "), "\n")

  cat("\n=== Normal (Control) Hx vs Nx ===\n")
  cat("v1 (Iván):", nrow(v1_ctrl), "ncRNAs significativos\n")
  cat("v2 (corregido):", nrow(v2_normal), "ncRNAs significativos\n")

  shared_ctrl <- intersect(v1_ctrl$RNA, v2_normal$SYMBOL)
  cat("Compartidos:", length(shared_ctrl), "\n")
  if (length(shared_ctrl) > 0) cat("  ", paste(shared_ctrl, collapse = ", "), "\n")
} else {
  cat("Tablas v1 no encontradas, saltando comparación.\n")
}
```

# 4. Consultas ENCORI/StarBase

## 4.1 Preparar listas de genes para consulta

```{r prepare-encori-lists}
# Comparaciones principales: las equivalentes a v1
comparisons_encori <- c(
  "fibrotic_hipoxia_vs_fibrotic_normoxia",
  "normal_hipoxia_vs_normal_normoxia"
)

encori_input <- deg_sig |>
  filter(comparison %in% comparisons_encori) |>
  select(SYMBOL, logFC, adj.P.Val, comparison, ncrna_type)

# Separar lncRNAs y miRNAs
lncrnas <- encori_input |>
  filter(!grepl("^MIR|^MIRLET", SYMBOL))

mirnas_raw <- encori_input |>
  filter(grepl("^MIR|^MIRLET", SYMBOL))

cat("lncRNAs para consultar en ENCORI:", nrow(lncrnas), "\n")
cat("miRNAs para consultar en ENCORI:", nrow(mirnas_raw), "\n")
```

## 4.2 Convertir nombres de miRNAs a formato ENCORI

```{r mirna-format}
# ENCORI usa formato: hsa-miR-1244, hsa-let-7a, etc.
format_mirna_encori <- function(symbol) {
  name <- tolower(symbol)
  name <- gsub("^mir", "hsa-miR-", name)
  name <- gsub("^let", "hsa-let-", name)
  name
}

if (nrow(mirnas_raw) > 0) {
  mirnas <- mirnas_raw |>
    mutate(encori_name = format_mirna_encori(SYMBOL))

  # Expandir con sufijos -3p y -5p
  mirnas_expanded <- mirnas |>
    mutate(
      name_3p = paste0(encori_name, "-3p"),
      name_5p = paste0(encori_name, "-5p")
    )

  mirna_names <- unique(c(mirnas_expanded$encori_name,
                           mirnas_expanded$name_3p,
                           mirnas_expanded$name_5p))
  cat("miRNAs a consultar (con variantes 3p/5p):", length(mirna_names), "\n")
  cat(head(mirna_names, 10), sep = "\n")
} else {
  mirna_names <- character(0)
  cat("No hay miRNAs significativos para consultar.\n")
}
```

## 4.3 Consultas ENCORI para lncRNAs

```{r encori-lncrna, eval=FALSE}
# NOTA: Estas consultas requieren conexión a internet y pueden tomar tiempo.
# Cambiar eval=TRUE para ejecutar.

results_lncrna <- list()

for (comp in comparisons_encori) {
  genes <- lncrnas |>
    filter(comparison == comp) |>
    pull(SYMBOL) |>
    unique()

  if (length(genes) > 0) {
    cat("Consultando ENCORI para", length(genes), "lncRNAs en", comp, "\n")

    result <- rna_rna(
      geneType = "lncRNA",
      RNA = genes,
      interNum = params$min_interaction_num,
      expNum = params$min_exp_num
    )

    if (!is.null(result)) {
      result$comparison <- comp
      results_lncrna[[comp]] <- result
      cat("  Encontradas", nrow(result), "interacciones\n")
    } else {
      cat("  Sin resultados\n")
    }
  }
}

# Combinar resultados
if (length(results_lncrna) > 0) {
  encori_lncrna_all <- bind_rows(results_lncrna)
  output_file <- file.path(project_dir, "data",
                            "encori-lncrna-interactions-v2.csv")
  write_csv(encori_lncrna_all, output_file)
  cat("Resultados lncRNA guardados en:", output_file, "\n")
}
```

## 4.4 Consultas ENCORI para miRNAs

```{r encori-mirna, eval=FALSE}
# NOTA: Estas consultas requieren conexión a internet y pueden tomar tiempo.
# Cambiar eval=TRUE para ejecutar.

if (length(mirna_names) > 0) {
  results_mirna <- list()

  for (comp in comparisons_encori) {
    comp_mirnas <- mirnas_raw |>
      filter(comparison == comp) |>
      pull(SYMBOL)

    comp_mirna_names <- unique(c(
      format_mirna_encori(comp_mirnas),
      paste0(format_mirna_encori(comp_mirnas), "-3p"),
      paste0(format_mirna_encori(comp_mirnas), "-5p")
    ))

    if (length(comp_mirna_names) > 0) {
      cat("Consultando ENCORI para", length(comp_mirna_names),
          "miRNAs en", comp, "\n")

      result <- rna_rna(
        geneType = "miRNA",
        RNA = comp_mirna_names,
        interNum = params$min_interaction_num,
        expNum = params$min_exp_num
      )

      if (!is.null(result)) {
        result$comparison <- comp
        results_mirna[[comp]] <- result
        cat("  Encontradas", nrow(result), "interacciones\n")
      } else {
        cat("  Sin resultados\n")
      }
    }
  }

  if (length(results_mirna) > 0) {
    encori_mirna_all <- bind_rows(results_mirna)
    output_file <- file.path(project_dir, "data",
                              "encori-mirna-interactions-v2.csv")
    write_csv(encori_mirna_all, output_file)
    cat("Resultados miRNA guardados en:", output_file, "\n")
  }
}
```

# 5. Resumen de resultados

```{r summary}
cat("============================================\n")
cat("RESUMEN DEL PIPELINE v2-corrected\n")
cat("============================================\n")
cat("Fecha:", as.character(Sys.Date()), "\n")
cat("Parámetros: adj.P.Val <", params$adj_pval_threshold,
    ", |logFC| >", params$logfc_threshold, "\n\n")

for (comp in unique(deg_summary$comparison)) {
  row <- deg_summary |> filter(comparison == comp)
  cat(comp, ":", row$n_total, "ncRNAs (",
      row$n_up, "up,", row$n_down, "down)\n")
}
```

# Información de sesión

```{r session-info}
sessionInfo()
```
