---
title: "Reporte comparativo: v1-original vs v2-corrected"
subtitle: "Análisis de ncRNAs en fibroblastos IPF hipoxia/normoxia"
author: "Dra. Yalbi I. Balderas-Martínez"
date: "`r Sys.Date()`"
output:
  html_document:
    toc: true
    toc_float: true
    code_folding: show
    theme: flatly
params:
  adj_pval_threshold: 0.05
  logfc_threshold: 0.7
---

```{r setup, include=FALSE}
knitr::opts_chunk$set(
  echo = TRUE,
  message = FALSE,
  warning = FALSE,
  fig.width = 10,
  fig.height = 7
)

v1_dir <- here::here("v1-original-2022")
v2_dir <- here::here("v2-corrected-2025")
```

# Objetivo

Comparar los resultados de expresión diferencial de ncRNAs entre las dos
versiones del análisis:

- **v1-original (2022):** Tablas DE generadas por el Dr. Iván Salido con
  `affy::rma()` y diseño experimental hardcoded.
- **v2-corrected (2025):** Tablas DE corregidas con `oligo::rma()` y metadata.csv.

# 1. Cargar datos

```{r load-data}
library(readr)
library(dplyr)
library(tidyr)
library(ggplot2)
library(knitr)

# --- v1 ---
v1_ipf <- read_csv(file.path(v1_dir, "data",
                               "ipf-table-differential-expression-nr.csv"),
                    show_col_types = FALSE) |>
  mutate(version = "v1", comparison = "fibrotic_hx_vs_nx")

v1_ctrl <- read_csv(file.path(v1_dir, "data",
                                "control-table-differential-expression-nr.csv"),
                     show_col_types = FALSE) |>
  mutate(version = "v1", comparison = "normal_hx_vs_nx")

# --- v2 ---
v2_fibrotic <- read_tsv(
  file.path(v2_dir, "data", "deg-tables",
            "deg_fibrotic_hipoxia_vs_fibrotic_normoxia_nr_ncbi_non-coding_rna.txt"),
  show_col_types = FALSE
) |>
  mutate(version = "v2", comparison = "fibrotic_hx_vs_nx",
         RNA = SYMBOL)

v2_normal <- read_tsv(
  file.path(v2_dir, "data", "deg-tables",
            "deg_normal_hipoxia_vs_normal_normoxia_nr_ncbi_non-coding_rna.txt"),
  show_col_types = FALSE
) |>
  mutate(version = "v2", comparison = "normal_hx_vs_nx",
         RNA = SYMBOL)

cat("v1 IPF:", nrow(v1_ipf), "probes\n")
cat("v1 Control:", nrow(v1_ctrl), "probes\n")
cat("v2 Fibrotic:", nrow(v2_fibrotic), "probes\n")
cat("v2 Normal:", nrow(v2_normal), "probes\n")
```

# 2. Filtrar ncRNAs significativos

```{r filter-significant}
pval_th <- params$adj_pval_threshold
lfc_th <- params$logfc_threshold

v1_ipf_sig <- v1_ipf |> filter(adj.P.Val < pval_th, abs(logFC) > lfc_th)
v1_ctrl_sig <- v1_ctrl |> filter(adj.P.Val < pval_th, abs(logFC) > lfc_th)
v2_fib_sig <- v2_fibrotic |> filter(adj.P.Val < pval_th, abs(logFC) > lfc_th)
v2_nor_sig <- v2_normal |> filter(adj.P.Val < pval_th, abs(logFC) > lfc_th)

summary_table <- tibble(
  Comparison = c("Fibrotic Hx vs Nx", "Fibrotic Hx vs Nx",
                 "Normal Hx vs Nx", "Normal Hx vs Nx"),
  Version = c("v1", "v2", "v1", "v2"),
  `Significant ncRNAs` = c(nrow(v1_ipf_sig), nrow(v2_fib_sig),
                            nrow(v1_ctrl_sig), nrow(v2_nor_sig)),
  Up = c(sum(v1_ipf_sig$logFC > 0), sum(v2_fib_sig$logFC > 0),
         sum(v1_ctrl_sig$logFC > 0), sum(v2_nor_sig$logFC > 0)),
  Down = c(sum(v1_ipf_sig$logFC < 0), sum(v2_fib_sig$logFC < 0),
           sum(v1_ctrl_sig$logFC < 0), sum(v2_nor_sig$logFC < 0))
)

kable(summary_table,
      caption = paste0("ncRNAs significativos (adj.P.Val < ", pval_th,
                        ", |logFC| > ", lfc_th, ")"))
```

# 3. Genes compartidos y únicos

## 3.1 Fibrotic Hx vs Nx

```{r venn-fibrotic}
shared_fib <- intersect(v1_ipf_sig$RNA, v2_fib_sig$RNA)
only_v1_fib <- setdiff(v1_ipf_sig$RNA, v2_fib_sig$RNA)
only_v2_fib <- setdiff(v2_fib_sig$RNA, v1_ipf_sig$RNA)

cat("Compartidos:", length(shared_fib), "\n")
if (length(shared_fib) > 0) cat("  ", paste(shared_fib, collapse = ", "), "\n\n")
cat("Solo en v1:", length(only_v1_fib), "\n")
if (length(only_v1_fib) > 0) cat("  ", paste(only_v1_fib, collapse = ", "), "\n\n")
cat("Solo en v2:", length(only_v2_fib), "\n")
if (length(only_v2_fib) > 0) cat("  ", paste(only_v2_fib, collapse = ", "), "\n")
```

## 3.2 Normal Hx vs Nx

```{r venn-normal}
shared_nor <- intersect(v1_ctrl_sig$RNA, v2_nor_sig$RNA)
only_v1_nor <- setdiff(v1_ctrl_sig$RNA, v2_nor_sig$RNA)
only_v2_nor <- setdiff(v2_nor_sig$RNA, v1_ctrl_sig$RNA)

cat("Compartidos:", length(shared_nor), "\n")
if (length(shared_nor) > 0) cat("  ", paste(shared_nor, collapse = ", "), "\n\n")
cat("Solo en v1:", length(only_v1_nor), "\n")
if (length(only_v1_nor) > 0) cat("  ", paste(head(only_v1_nor, 20), collapse = ", "), "\n\n")
cat("Solo en v2:", length(only_v2_nor), "\n")
if (length(only_v2_nor) > 0) cat("  ", paste(head(only_v2_nor, 20), collapse = ", "), "\n")
```

# 4. Correlación de logFC entre versiones

```{r logfc-correlation}
# Merge por nombre de gen para comparar logFC
merge_fib <- inner_join(
  v1_ipf |> select(RNA, logFC_v1 = logFC, pval_v1 = adj.P.Val),
  v2_fibrotic |> select(RNA, logFC_v2 = logFC, pval_v2 = adj.P.Val),
  by = "RNA"
)

merge_nor <- inner_join(
  v1_ctrl |> select(RNA, logFC_v1 = logFC, pval_v1 = adj.P.Val),
  v2_normal |> select(RNA, logFC_v2 = logFC, pval_v2 = adj.P.Val),
  by = "RNA"
)

plot_correlation <- function(df, title) {
  cor_val <- cor(df$logFC_v1, df$logFC_v2, use = "complete.obs")

  ggplot(df, aes(x = logFC_v1, y = logFC_v2)) +
    geom_point(alpha = 0.3, size = 1) +
    geom_abline(slope = 1, intercept = 0, color = "red", linetype = "dashed") +
    geom_smooth(method = "lm", color = "blue", se = TRUE, alpha = 0.2) +
    annotate("text", x = min(df$logFC_v1, na.rm = TRUE),
             y = max(df$logFC_v2, na.rm = TRUE),
             label = paste0("r = ", round(cor_val, 3)),
             hjust = 0, size = 5) +
    labs(x = "logFC (v1-original)", y = "logFC (v2-corrected)",
         title = title,
         subtitle = paste0("n = ", nrow(df), " ncRNAs con match")) +
    theme_minimal()
}

if (nrow(merge_fib) > 0) {
  print(plot_correlation(merge_fib, "Fibrotic Hx vs Nx: logFC v1 vs v2"))
}

if (nrow(merge_nor) > 0) {
  print(plot_correlation(merge_nor, "Normal Hx vs Nx: logFC v1 vs v2"))
}
```

# 5. Genes que cambian de significancia entre versiones

```{r significance-changes}
check_sig_change <- function(merged, comp_name) {
  df <- merged |>
    mutate(
      sig_v1 = pval_v1 < pval_th & abs(logFC_v1) > lfc_th,
      sig_v2 = pval_v2 < pval_th & abs(logFC_v2) > lfc_th,
      change = case_when(
        sig_v1 & sig_v2 ~ "Significant in both",
        sig_v1 & !sig_v2 ~ "Lost in v2",
        !sig_v1 & sig_v2 ~ "Gained in v2",
        TRUE ~ "Not significant in either"
      )
    )

  cat("\n===", comp_name, "===\n")
  cat(table(df$change), "\n")

  lost <- df |> filter(change == "Lost in v2") |>
    arrange(pval_v1) |> select(RNA, logFC_v1, pval_v1, logFC_v2, pval_v2)
  gained <- df |> filter(change == "Gained in v2") |>
    arrange(pval_v2) |> select(RNA, logFC_v1, pval_v1, logFC_v2, pval_v2)

  if (nrow(lost) > 0) {
    cat("\nncRNAs perdidos en v2 (top 10):\n")
    print(kable(head(lost, 10)))
  }
  if (nrow(gained) > 0) {
    cat("\nncRNAs ganados en v2 (top 10):\n")
    print(kable(head(gained, 10)))
  }

  df
}

if (nrow(merge_fib) > 0) {
  fib_changes <- check_sig_change(merge_fib, "Fibrotic Hx vs Nx")
}

if (nrow(merge_nor) > 0) {
  nor_changes <- check_sig_change(merge_nor, "Normal Hx vs Nx")
}
```

# 6. Impacto en redes ENCORI

```{r encori-impact}
# ncRNAs que se usaron como input para ENCORI en v1
v1_encori_input_ipf <- v1_ipf_sig$RNA
v1_encori_input_ctrl <- v1_ctrl_sig$RNA

# ncRNAs que se usarían como input para ENCORI en v2
v2_encori_input_fib <- v2_fib_sig$RNA
v2_encori_input_nor <- v2_nor_sig$RNA

cat("=== Input para ENCORI ===\n\n")
cat("Fibrotic Hx vs Nx:\n")
cat("  v1:", length(v1_encori_input_ipf), "genes\n")
cat("  v2:", length(v2_encori_input_fib), "genes\n")
cat("  Diferencia:", length(v2_encori_input_fib) - length(v1_encori_input_ipf), "\n\n")

cat("Normal Hx vs Nx:\n")
cat("  v1:", length(v1_encori_input_ctrl), "genes\n")
cat("  v2:", length(v2_encori_input_nor), "genes\n")
cat("  Diferencia:", length(v2_encori_input_nor) - length(v1_encori_input_ctrl), "\n")
```

# Información de sesión

```{r session-info}
sessionInfo()
```
